【裁判字號】    99,判,378
【裁判日期】    990422
【裁判案由】    違反道路交通管理處罰條例
【裁判全文】
最  高  行  政  法  院  判  決
                                       99年度判字第378號
上  訴  人  甲○○
被 上訴 人  臺北縣板橋市公所
代  表  人  乙○○
上列當事人間違反道路交通管理處罰條例事件，上訴人對於中華
民國97年6月5日臺北高等行政法院96年度訴字第3378號判決，提
起上訴，本院判決如下：
    主  文
上訴駁回。
上訴審訴訟費用由上訴人負擔。
    理  由
一、緣被上訴人依民眾檢舉，於民國96年5月7日，在臺北縣環河
    路27號對面河川旁之空地上（亞哥汽車旅館對面），發現無
    車牌廢棄車殼(下稱系爭車輛)，因車殼髒污、鏽蝕、破損、
    占用道路，遂依占用道路廢棄車輛認定基準及查報處理辦法
    第2條第2款及第3條規定，查報為疑似占用道路廢棄車輛，
    並於車體明顯處張貼限期7日清理之通知(下稱原處分)。惟
    系爭車輛所有人逾時仍未自行清理，臺北縣政府環境保護局
    遂依通報資料及道路交通管理處罰條例第82條之1規定，於
    96年5月15日委託民間業者將系爭車輛移置至拖吊保管場保
    管，上訴人不服，循序提起行政訴訟，經原審法院判決駁回
    後，提起上訴。
二、上訴人在原審起訴意旨略以：(一)依行為時道路交通管理處罰
    條例第8條第2款規定，人民違反同法第69條至第84條之道路
    障礙應由警察機關處罰，是被上訴人以「板橋市公所」名義
    製作道路交通管理處罰條例第82條之1規定之限期處分，即
    有逾越權限而屬行政程序法第111條第1項第6款之無效行政
    處分。況系爭車輛放置處所非為道路交通管理處罰條例第3
    條第1款所稱「道路」區域，是被上訴人以占用道路廢棄車
    輛認定基準及查報處理辦法第2條第1項第2款認定亦非妥適
    ，業經訴願決定指明。另廢棄車輛並非屬一般廢棄物之態樣
    ，且其並非放置於道路之安全島、綠地、公園及其他公共場
    所，而被上訴人亦非前開置放處所之管理機構，故本件並無
    廢棄物清理法之適用，更無由被上訴人應本於管理職權清除
    之情事，是以，訴願決定認原處分應依廢棄物清理法第11條
    （決定書誤載第10條）第1項第9款之規定本於管理職權清除
    ，自有違誤，而應予撤銷。(二)又本件取得之執行依據既屬不
    合法，執行機關之代履行強制作為即無所據，自應由被上訴
    人統合執行機關將系爭車輛回復至當初之原狀，如因故無法
    回復時，始得以金錢代之，為此爰依行政訴訟法第4條、第7
    條第1項及第8條，提起本件行政訴訟，請求(1)撤銷訴願決定
    及原處分。(2)被上訴人應回復系爭車輛之原狀云云。
三、被上訴人則以：(一)其於臺北縣板橋市○○路270號對面，發
    現系爭車輛，車體髒污鏽蝕，無車號及引擎且長期占用道路
    ，依占用道路廢棄車輛由被上訴人派員現場勘查認定後，核
    認該車符合廢棄車輛查報標準，乃予以查報為廢棄車輛，並
    無不合。(二)又被上訴人權責僅於派員現場勘查認定確屬占用
    道路廢棄車輛後，張貼通知於車體明顯處，經張貼日起7日
    仍無人清理者，由臺北縣政府環境保護局辦理移置至指定場
    所存放、公告通知、報廢等後續事宜，是上訴人主張被上訴
    人應回復系爭車輛原狀之處分，容有誤解。(三)況本案系爭車
    輛，嗣經臺北縣政府環境保護局於96年6月5日北環四字第
    0960037802號函公告，請車主於公告日起1個月內持車籍資
    料洽領，逾期則以廢棄物處理，而因上訴人逾時仍無提出洽
    領或主張異議等保障權益之舉，故臺北縣政府環境保護局以
    96年11月22日北環衛字第0960082791號函通知交通部公路總
    局臺北區監理所，報廢系爭車輛，則益見被上訴人所為之處
    置，並無違誤。是本件上訴人之訴為無理由，求為判決駁回
    上訴人之訴等語，資為抗辯。
四、原審斟酌全辯論意旨及調查證據之結果，以：(一)按道路交通
    管理處罰條例第82條之1、占用道路廢棄車輛認定基準及查
    報處理辦法第2、3、4條及第5條第2項等規定，可知負有清
    理占用道路之廢棄車輛、繳納車輛移置費及保管費義務者，
    為車輛所有人。是本件系爭車輛已經報廢，無車籍資料，為
    上訴人所不爭(見原審卷第54頁)，則系爭車輛之所有人已無
    從自車籍管理登記等相關資料查知，而上訴人於原審行準備
    程序時亦指稱系爭車輛之所有人為蔡碧珠，則上訴人既非系
    爭車輛之所有權人，即非原處分之相對人，不致因原處分有
    權利或法律上利益受到侵害。又蔡碧珠與上訴人係屬兩個不
    同之自然人權利義務主體，人格各自獨立，則上訴人自不能
    以其個人身分，對不同人格（蔡碧珠）之行政爭訟事件為任
    何主張或訴訟行為，故上訴人提起本件撤銷訴訟（本件之訴
    願亦係上訴人提起），自屬不適格，應予駁回。(二)又系爭車
    輛既係由訴外人臺北縣政府環境保護局依道路交通管理處罰
    條例第82條之1規定，於96年5月15日將系爭車輛移置至貯存
    場保管，並為兩造所不爭，則被上訴人並未將系爭車輛移置
    至貯存場保管，上訴人對被上訴人自無行政訴訟法第8條第1
    項所稱之公法上原因，而有得請求被上訴人回復系爭車輛原
    狀之權利。況系爭車輛之所有權人係訴外人蔡碧珠，則上訴
    人非系爭車輛所有權人，亦無權向被上訴人請求回復系爭車
    輛原狀，是上訴人此部分之請求，為無理由，應予駁回。
五、本院經核原判決並無違誤，茲就上訴意旨再論述如下：
(一)、關於撤銷訴訟部分：
    因不服中央或地方機關之行政處分而循訴願或行政訴訟程序
    謀求救濟之人，包括利害關係人，固非專以受處分人為限，
    惟所謂利害關係乃指法律上之利害關係而言，本院著有75年
    判字第362號判例。又「法律上利害關係」之判斷，係以「
    新保護規範理論」為界定利害關係第三人範圍之基準。如法
    律已明確規定特定人得享有權利，或對符合法定條件而可得
    特定之人，授予向行政主體或國家機關為一定作為之請求權
    者，其規範目的在於保障個人權益，固無疑義；如法律雖係
    為公共利益或一般國民福祉而設之規定，但就法律之整體結
    構、適用對象、所欲產生之規範效果及社會發展因素等綜合
    判斷，可得知亦有保障特定人之意旨時，即應許其依法請求
    救濟，此觀司法院釋字第469號解釋理由書自明。準此，非
    處分相對人起訴主張其所受侵害者，若可藉由保護規範理論
    判斷為其法律上利益受損害，固可認為具有訴訟權能，而得
    透過行政訴訟請求救濟；但若非法律上利益，而僅係單純政
    治、經濟、感情上等反射利益受損害，則不許提起訴願或行
    政訴訟。而依道路交通管理處罰條例第82條之1與占用道路
    廢棄車輛認定基準及查報處理辦法第2條、第3條、第4條、
    第5條等之整體結構、適用對象、所欲產生之規範效果及社
    會發展因素等綜合判斷，可知並無保護占用道路之廢棄車輛
    之事實上占有人意旨，是本案系爭車輛已經報廢，無引擎、
    號牌、車籍資料，為上訴人所不爭(見原審卷第54頁)，上訴
    人於原審行準備程序時亦稱其非系爭車輛之所有人，並有其
    提出之廢機動車輛買賣切結書及占有管理證明書等為證(見
    原審卷第12、13頁)，則雖其主張有事實上之利害關係，亦
    非行政訴訟法第4條所稱之利害關係人，其提起本件撤銷訴
    訟，自屬不適格，應認其訴為無理由而以判決駁回，是原判
    決認上訴人非屬系爭車輛所有人，而不具本件撤銷訴訟當事
    人之適格，核無不合。又原判決既認上訴人當事人不適格，
    自無再調查及命系爭車輛所有人到場說明之必要。上訴意旨
    指摘其為民法上所稱之事實上占有人，故應得為訴訟之當事
    人。且縱原審認為上訴人不適格，亦應裁定由系爭車輛所有
    人蔡碧珠出庭，是原審未命上訴人於法定期間補正程序或以
    裁定駁回之，卻以判決回上訴人之訴，實有判決不適用法規
    或理由矛盾之違法云云，核無可採。
(二)、關於給付訴訟部分：
    上訴人訴之聲明第2項「命被告為回復系爭車輛原狀之處分
    」經原審審判長闡明後，主張係依行政訴訟法第8條規定，
    提起給付訴訟，請求被上訴人回復原狀。按行政訴訟法第8
    條第1項前段規定：「人民與中央或地方機關間，因公法上
    原因發生財產上之給付或請求作成行政處分以外之其他非財
    產上之給付，得提起給付訴訟。」故提起本條項之給付訴訟
    ，請求人自須具有公法上之請求權，始得為之。經查，本件
    上訴人非系爭車輛所有人，已如前述。又系爭車輛係由訴外
    人臺北縣政府環境保護局依道路交通管理處罰條例第82條之
    1規定，於96年5月15日將系爭車輛移置至貯存場保管，有臺
    北縣政府環保局廢棄機動車輛移置清冊可徵(見被上訴人於
    原審之答辯狀證8)，並為兩造所不爭，則被上訴人並未將系
    爭車輛移置至貯存場保管，自難認上訴人有因被上訴人之違
    法行為，致其受到損害，而有得請求回復系爭車輛原狀之權
    利，是上訴人此部分之請求，亦難認有理由，原判決予以駁
    回，並無違誤。至於上訴意旨就此部分改稱其係依行政訴訟
    法第5條為請求，與卷證資料不符，並無可採。
(三)、綜上所述，原判決並無上訴人所指有違背法令之情形，上訴
    意旨指摘原判決違背法令，求予廢棄，為無理由，應予駁回
    。
六、據上論結，本件上訴為無理由。依行政訴訟法第255條第1項
    、第98條第1項前段，判決如主文。
中    華    民    國    99    年    4     月    22    日
                    最高行政法院第七庭
                        審判長法官  藍  獻  林
                              法官  侯  東  昇
                              法官  廖  宏  明
                              法官  張  瓊  文
                              法官  姜  素  娥
以  上  正  本  證  明  與  原  本  無  異
中    華    民    國    99    年    4     月    22    日
                              書記官  阮  思  瑩


司法院資訊處製作；財團法人民間司法改革基金會備份。
